臺灣高等法院臺中分院刑事判決
111年度上訴字第773號
上  訴  人  
即  被  告  陳建成



選任辯護人  陳奕璇  律師
上列上訴人因殺人未遂等案件，不服臺灣彰化地方法院109年度
訴字第854號中華民國111年1月25日第一審判決（起訴案號：臺
灣彰化地方檢察署108年度偵字第12140、12141號），提起上訴
，本院判決如下：
    主  文
上訴駁回。
    犯罪事實
一、丙○○於民國108年3月9日晚間11時10分許，與李俊賢（李俊
    賢所為共同傷害犯行，已由原審判處罪刑確定）、不知情之
    呂東頲（呂東頲涉犯重傷害等罪嫌部分，業由檢察官為不起
    訴之處分確定）至彰化縣○○市○○路0段000號之琥珀大廈0樓
    欲從事性交易，因李俊賢於前1日在雲林縣○○市○○路0段000
    號0樓之0利用性交易之機會強盜外籍女子財物（李俊賢單獨
    所為攜帶兇器強盜犯行，亦已由原審判處罪刑確定），該應
    召站人員得知上情，因恐李俊賢等人意圖不軌，遂由李哲瑋
    邀約丁○○，並由方韋傑駕車搭載丁○○、甲○○（原名洪國華，
    下稱甲○○。丁○○、甲○○、方韋傑等人所涉傷害罪嫌部分，均
    業由檢察官為不起訴之處分確定）前至該處與李哲瑋會合。
    迨丙○○、李俊賢、呂東頲抵達上址琥珀大廈0樓000室並敲門
    欲進入房間之際，丁○○、甲○○、方韋傑、李哲瑋亦自樓梯徒
    步上樓（丁○○走在最前面，甲○○在丁○○身後，方韋傑、李哲
    瑋則走在後方），丁○○並喝斥「你們要幹嘛！」等語，丙○○
    、李俊賢見狀，決定迅即退離現場，丙○○與李俊賢竟共同基
    於傷害之犯意聯絡，上前與丁○○、甲○○等人扭打，推由李俊
    賢推擠、壓制丁○○，並徒手毆打甲○○之頭部，丙○○則持隨身
    攜帶之非屬列管刀械之開山刀1支（已扣案）揮砍丁○○、甲○○，致丁○○受有右手及右手第2-3指開放性傷口合併韌帶斷裂
    （25+15cm）、右手深層撕裂傷併肌腱斷裂、右手食指近端
    指骨及掌骨骨折、右手中指撕裂併皮膚缺損等傷害，甲○○則
    受有右頭皮撕裂傷4公分、右中指及無名指屈指深肌腱部分
    斷裂，尺側指神經及動脈斷裂右中指屈指淺肌腱完全斷裂，
    右食指皮膚缺損2公分、右大腿8公分傷口等傷害（丙○○經警
    方移送對丁○○、甲○○涉犯殺人未遂及重傷害罪嫌部分，業經
    檢察官於起訴書「證據並所犯法條」欄三中，說明應不另為
    不起訴之處分在案）。
二、丙○○於為上揭犯罪事實欄一所示共同傷害犯行後，跟隨在李
    俊賢之後而自上址琥珀大廈下樓，跑往彰化縣○○市○○路0段0
    00號對面空地停車場後，經在車內不知情之林毓芳告知其等
    所使用車輛之鑰匙遭停車場其他男子取走，詎丙○○、李俊賢
    因懷疑係在停車場之乙○○（已成年）取走車鑰匙（乙○○所涉
    竊盜罪嫌，業經檢察官為不起訴之處分確定），李俊賢遂另
    行起意而與丙○○本於傷害之犯意聯絡，自車內拿取棒球棍1
    支（已扣案），而丙○○明知其上開所持之開山刀1支（同其
    犯罪事實欄一所持之開山刀1支，已扣案），為質地堅硬刀
    刃鋒利之金屬製品，且人之胸部係心臟、肺臟等屬維繫生命
    重要器官之所在部位，並可預見倘以開山刀之利刃揮刺攻擊
    人體左胸部，極有可能造成前開重要臟器損傷合併產生氣血
    胸，進而導致死亡之結果，竟因懷疑乙○○取走車輛鑰匙，於
    盛怒之下，乃脫逸其與李俊賢之傷害犯意聯絡範圍，另行單
    獨萌生若因此造成乙○○死亡亦不違背其本意之殺人未必故意
    （起訴書誤認係基於傷害之犯意），迅即持前揭開山刀1支
    刺向乙○○之左胸部，並於乙○○倒地後，接續持上述開山刀攻
    擊乙○○手部、腳部等身體部位數刀，李俊賢則持前開棒球棍
    1支毆打乙○○之身體下肢等處（李俊賢所為共同傷害犯行，
    已由原審判處罪刑確定），使乙○○因此受有左胸左側前胸壁
    開放性傷口伴有穿刺入胸膛（5公分深至胸腔以致氣血胸，
    即刀傷穿過胸部之皮膚、皮下組織、肋間肌肉、勒膜等構造
    進入勒膜腔，並傷及左上肺，造成左上肺約3公分之損傷及
    合併氣血胸）、左側股骨下端開放性骨折、左耳、左手撕裂
    傷等傷害，其中左胸之傷勢部分有近期之生命危險。旋由在
    對面處理交通事故之警員據報趕赴現場，緊急將乙○○送往彰
    化基督教醫療財團法人彰化基督教醫院（下稱彰化基督教醫
    院）急救後，始倖免於死亡之結果，丙○○之殺人行為因而未
    遂，並為警起獲上開鋁製棒球棍及開山刀各1支等物扣案而
    查獲。
三、案經丁○○、甲○○、乙○○分別訴由彰化縣警察局員林分局（下
    稱員林分局）報請臺灣彰化地方檢察署檢察官偵查起訴。
    理  由
一、證據能力方面：
(一)上訴人即被告丙○○（下稱被告）及其辯護人於本院雖爭執被
    告以外之其餘證人於警詢時陳述之證據能力，認屬審判外之
    陳述而無證據能力（見本院卷第94、99、134頁）。惟本判
    決以下並未引用被告以外之人於警詢時之陳述內容，作為實
    體認定被告成立犯罪之不利事證，故不予論述其證據能力。
(二)本判決以下所引用之非供述證據，均與本案事實具有自然關
    聯性，且核屬書證、物證性質，又查無事證足認有違背法定
    程序或經偽造、變造所取得等證據排除之情事，復經本院於
    審理時依法踐行調查之程序，且檢察官、被告及其辯護人就
    此部分之證據能力亦均未爭執，自均具有證據能力。
二、本院認定犯罪事實所憑之證據及理由：
(一)如犯罪事實欄一所示共同傷害犯行部分：
    訊據被告對於此部分共同傷害之犯行坦承不諱（見本院卷第
    139至140頁），且查：
 1、被告上開對於如犯罪事實欄一所示共同傷害犯行之自白，復
    有證人即告訴人丁○○於偵訊、原審審理時（見108年度偵字
    第12140號卷第307至310頁、原審卷一第252至271頁）、證
    人即告訴人甲○○於偵訊、原審審理時（見108年度偵字第121
    40號卷第310至312頁、原審卷一第272至286頁）、證人李哲
    瑋於偵訊時（見108年度偵字第12140號卷第367至370頁）、
    證人方韋傑在偵訊時（見108年度偵字第12140號卷第312至3
    15頁）、證人李俊賢於偵訊時（見108年度偵字第12140號卷
    第395至401頁）、證人呂東頲於偵訊、原審審理時（見108
    年度偵字第12140號卷第388至390頁、原審卷二第28至44頁
    ）之證述在卷可稽，並有證人李哲瑋提出之手機通訊軟體LI
    NE「戰凱」對話紀錄截圖（見108年度偵字第12140號卷第12
    7頁）、據報到場警員製作之職務報告（指其中所載關於據
    報到場處理之過程部分，見108年度偵字第12140號卷第153
    頁）、員生醫院診斷證明書、彰化基督教醫院急診病歷（含
    傷勢照片，告訴人丁○○部分，見108年度偵字第12140號卷第
    157至159頁）、國立臺灣大學醫學院附設醫院雲林分院（下
    稱臺大醫院雲林分院）診斷證明書及傷勢照片（告訴人甲○○
    部分，見108年度偵字第12140號卷第161至163頁）、平面概
    況圖及照片（見108年度偵字第12140號卷第177頁）、查獲
    現場、扣案物及監視器畫面翻拍等照片（見108年度偵字第1
    2140號卷第187至203、207至218、293至295頁）在卷可憑，
    並有被告案發時所持之開山刀1支（非屬列管刀械，有上揭
    開山刀1支之照片〈見108年度偵字第12140號卷第293頁〉及槍
    砲彈藥刀械管制條例第4條第3款附圖〈見本院卷第85至87頁〉
    在卷可資比對可明）扣案可佐，足認被告供認伊有與李俊賢
    共同傷害告訴人丁○○、甲○○之自白，核與事實相符而為可信
    。
 2、被告於原審及本院雖均曾否認扣案之開山刀1支為其案發時
    所隨身攜帶，並辯稱：扣案開山刀係對方所持，打到一半，
    掉在地上，伊自地上拾起，隨便亂砍云云（見原審卷一第15
    1頁、本院卷第93頁），惟被告此部分之辯解，不僅已與其
    在警詢及偵查中所辯其係在扭打過程中，自對方搶過刀子云
    云（見108年度偵字第12140號卷第41、47、391頁），前後
    有所不一，且證人即與被告、李俊賢等人一同到場之呂東頲
    於偵訊時明確證述：案發時丙○○有拿刀，在樓上時，對方跑
    出來，開山刀是丙○○從褲襠裡拿出來的等語（見108年度偵
    字第12140號卷第389頁），並於原審審理時亦同為證稱：發
    生衝突時，丙○○掀開衣服，我才看到丙○○腰間有插著1把黑
    色刀柄的刀子，並有將刀子揮起來的動作，對方沒有帶刀等
    語（見原審卷二第33至37頁），並於由原審審判長訊問時，
    當庭具體指明被告案發時腰間插刀之位置（見原審卷二第36
    至37頁），及於原審審理時經提示扣案之開山刀予其辨識後
    ，證述該扣案開山刀與其案發時所見插在被告腰間之刀子形
    狀及顏色一致等語（見原審卷二第37至38頁），衡以證人呂
    東頲既屬與被告等人一同前至案發處所之一方，與被告並非
    存有對立之立場，已足認證人呂東頲上開於偵查及原審審理
    時之證述均為可信。復參以證人即告訴人丁○○、甲○○於偵訊
    時亦均指證其等於案發時係遭頭染金髮之被告砍傷，並堅為
    指稱該開山刀1支為對方攜帶到場等語（見108年度偵字第12
    140號卷第308至309、311至312頁），證人方韋傑於偵查中
    證稱：我看到金色頭髮那個人（指被告）手上拿1把刀，扣
    案的開山刀是對方的，我確定是金頭髮的人拿刀等語（見10
    8年度偵字第12140號卷第313至314頁），證人李哲瑋於偵查
    中證述：我看到金髮的丙○○拿刀追我下樓，開山刀是金髮的
    丙○○帶去的等語（見108年度偵字第12140號卷第369至370頁
    ），而與證人呂東頲前開於偵查及原審審理時之證述互有相
    符之處，足認扣案之開山刀1支確為被告攜帶前至琥珀大廈
    現場無訛。被告空言否認並辯稱上開扣案開山刀1支非其隨
    身攜帶前至現場云云，並無可信。
 3、被告與李俊賢主觀上具有共同傷害犯意聯絡之說明：
 (1)證人即告訴人丁○○於原審審理中證稱：「（問：拿刀的人砍
    你之後，還有沒有拿刀往你身體的其他部位揮砍？...）我
    的認知中，他應該是在慌亂的過程中，拿刀左右揮，一定會
    揮到人，不一定是我，砍到我之後，可能去攻擊別人」，並
    證述另有1名壯碩之男子推壓伊，且指證拿刀砍伊之人為被
    告，對其推壓之壯碩男子為李俊賢，復證稱伊退到819號房
    間前面時，只有李俊賢壓在其身上，其會退到此處係遭李俊
    賢推及壓制所致，李俊賢起身後就跟他們那群人一起跑掉了
    等情（見原審卷一第259至271頁）；證人即告訴人甲○○於原
    審審理中證述：我只記得是1個轉角，轉過去我就看到丁○○
    倒在地上，我衝過去要救丁○○時，就打起來了。我記得對方
    有1個人拿刀子砍過來，我就把右手往我的前上方伸上去擋
    ，我的頭、手、大腿都有被砍到，就是手舉起來，由上往下
    砍。在打的過程中，是一邊打一邊後退，有1個很高很壯的
    人往我這邊推打，我力氣比他小，就往後退，他有把我壓在
    牆上，也有用拳頭打我。高壯的人和拿刀的人是一起輪流出
    手，然後我就一直後退等語（見原審卷一第274至285頁）。
    而經相互參酌證人即告訴人丁○○、甲○○上開證述內容，可知
    被告與李俊賢等人於琥珀大廈0樓現場忽遇告訴人丁○○、甲○○等人，係突如其來的偶發事件，且依證人即告訴人丁○○於
    原審審理時所證：那個地方很暗，因為當時光線很暗又在走
    廊，我沒有看到刀型，對方是站在小台階上，等於對方是站
    在我們的高處，我面對他們，我的手應該舉超過頭部，他站
    在比我高的地方，他過來我一定會伸手擋等語（見原審卷一
    第255、257、267至268頁），佐以琥珀大廈平面概況圖、現
    場照片（見108年度偵字第12140號卷第175、177、195至203
    頁），足認當時空間、光線及雙方相對應位置，應是光線昏
    暗、空間狹隘，且被告及李俊賢等人所在地勢高於告訴人丁○○、甲○○等人站立之位置，則自其等發生肢體衝突之歷程與
    目的觀之，被告顯然意在盡速離開現場，排除圍堵之阻礙，
    而無與告訴人丁○○、甲○○等人戀戰以將其等擊潰之心態，且
    觀諸告訴人丁○○所受上開手部傷害、告訴人甲○○所受前述頭
    部、手部傷害，均與其等地勢站立高低及阻擋抵抗防禦之過
    程有關，況被告與李俊賢邊壓擠推打及邊往前進（即往告訴
    人丁○○、甲○○後退之方向前進），應意在以共同傷害告訴人
    丁○○、甲○○之方式，以逼退告訴人丁○○、甲○○等人，被告主
    觀上應尚無致告訴人丁○○、甲○○等人於死或使其等受有重傷
    之故意。而告訴人丁○○、甲○○所受前揭傷勢經診療後，告訴
    人丁○○之傷口癒合順利，手指亦全部存活、沒有缺失部分，
    僅手指功能活動受限部分，需復健治療幫助其回復，至告訴
    人甲○○之手指功能之恢復程度，亦有賴後續復健改善，但尚
    不至於造成「毀敗或減損一肢以上之機能」之重傷程度等情
    ，分別有彰化基督教醫院109年3月2日一０九彰基病資字第00
    00000000號函文及所附病歷（見108年度偵字第12140號卷第
    337至351頁）、臺大醫院雲林分院109年3月3日臺大雲分資
    字第0000000000號函文（見108年度偵字第12140號卷第359
    頁）在卷可明，而檢察官起訴書業敘明認定被告本案如犯罪
    事實欄一部分，並不成立重傷害或殺人未遂之犯行，併此陳
    明。
 (2)關於犯意聯絡，不限於事前有所協議，其於行為當時，基於
    相互之認識，以共同犯罪之意思參與者，亦無礙於共同正犯
    之成立。且數共同正犯之間，原不以直接發生犯意聯絡者為
    限，即有間接之聯絡者，亦包括在內。且其表示之方法，亦
    不以明示通謀為必要，即相互間有默示之合致，亦無不可。
    是共同實施犯罪行為，在合同意思範圍內，相互利用他人之
    行為，以達其犯罪之目的，原不必每一階段均參與，祇須分
    擔犯罪行為之一部，即應對於全部所發生之結果共同負責。
　　查依證人呂東頲於原審審理中證稱：李俊賢幫我擋，丙○○站
    在前面，我站在中間，我們3個一起推出去等語（見原審卷
    二第29頁）、證人即告訴人甲○○於原審審理時證述：高壯的
    人和拿刀的人是一起輪流出手，然後我就一直後退。過程中
    壯碩的人推打我，拿刀的人有揮刀砍手、頭及腳，我一直後
    退等語（見原審卷一第281至282頁），足認被告、李俊賢於
    琥珀大廈6樓突遇告訴人丁○○、甲○○等人前來之際，其等為
    達於協力排除來自丁○○等人的圍堵而迅速離去現場之共同目
    的，乃一同實行如犯罪事實欄一所示傷害告訴人丁○○、甲○○
    之行為，被告與李俊賢2人主觀上具有傷害之犯意聯絡，實
    足認定。
 4、依上所述，被告如犯罪事實欄一所示共同傷害之犯行，事證
    明確，足可認定。
(二)被告所為如犯罪事實欄二所示殺人未遂犯行部分：
    質之被告對於如犯罪事實欄二部分，固坦認有上揭經過之情
    形（見本院卷第140頁），惟仍矢口否認有何殺人未遂之行
    為，被告之辯稱、上訴理由及其辯護人之辯護意旨略以：丙○○與乙○○素未謀面、亦無宿怨，案發當日僅因偶然發生衝突
    ，丙○○係為自保、解救友人李俊賢，方持刀自衛，並無殺害
    乙○○之動機。丙○○固不否認確有傷害乙○○之左胸口，然不能
    逕以此率認有殺害乙○○之未必故意。丙○○衝到現場解救李俊
    賢時，並未多想，又因李俊賢與乙○○扭打時之動作、姿勢變
    化極大，丙○○之本意並非在刺殺乙○○之左胸，而係欲阻止乙○○使之停止扭打，不小心才持刀刺到乙○○之胸口。況倘丙○○
    有殺害乙○○之意，則其要刺向乙○○左胸口時，下手力道、傷
    口深度應絕無可能僅有數公分之深度，而必定使盡全力刺殺
    ，或於刺殺一刀後繼續向同一部位或附近直刺，反之丙○○在
    後續行為均只有攻擊乙○○之手、腳部等非要害部位，由此益
    徵丙○○並無殺害乙○○之犯意，原判決以丙○○可嚇退乙○○排除
    阻礙、但卻持刀直刺乙○○心肺部位等情，認定丙○○有殺人未
    遂之未必故意，有所未合。而卷附彰化基督教醫院110年6月
    2日一一０彰基病資字第0000000000號函雖載認乙○○之左胸傷
    勢有近期之生命危險，然乙○○在該醫院住院僅10日即出院，
    顯見其傷勢並非嚴重，且依其出院病歷摘要，參酌「衛生福
    利部中央健康保險署」網站所提供之「運用創傷嚴重程度分
    數評估創傷嚴重性程度」，可知乙○○所受應屬「中度外傷」
    ，且於病患15至44歲區間，其評估僅有10分（40分才有50%
    之死亡率），應不致危及乙○○之生命，爰聲請向彰化基督教
    醫院函詢據以認定乙○○有近期生命危險之判斷標準為何、是
    否係主治醫師之主觀判斷、有無客觀之判斷標準可供參酌及
    此部分之判斷與乙○○之出院病歷摘要之外傷嚴重指數是否有
    關等語。惟查：
 1、被告、李俊賢共同為如犯罪事實欄一所示傷害犯行後，於自
　　上址琥珀大廈逃奔下樓，跑往彰化縣○○市○○路0段000號對面
    空地停車場後，經在車內不知情之林毓芳告知其等車鑰匙遭
    停車場其他男子取走，李俊賢與被告乃懷疑係在停車場之告
    訴人乙○○取走車輛鑰匙，被告並持扣案開山刀1支刺入告訴
    人乙○○之左胸口、揮砍告訴人乙○○之手部、腳部等情，業據
    被告於本院審理時供認有此一過程等情（見本院卷第140頁
    ）。雖被告否認上開扣案之開山刀為其隨身所攜帶至現場，
    惟依本判決上揭理由欄二、(一)、2所示之事證及說明（詳
    見前述，於此不再贅述），被告此部分所辯，並無可採。
 2、被告雖執前詞辯稱伊係為解救李俊賢而不小心刺中告訴人乙○○之左胸部，而無殺害告訴人乙○○之意云云，並於本院準備
    程序以伊當時係瞄準告訴人乙○○之左上臂，可能因告訴人乙○○閃躲才刺中其左胸而為置辯（見本院卷第95頁）。惟查：
 (1)被告就其所辯上開情節，已曾於本院準備程序時同時供明：
    伊並不確定當時之情形，是否如其所辯而為乙○○在閃躲時，
    伊才刺到乙○○等語（見本院卷第95頁），則被告所辯是否屬
    實，已殊值疑。雖被告於本院準備程序其後復又肯認自己所
    辯情形應屬正確云云，然被告就其當時何以要先瞄準告訴人
    乙○○左上臂部位之原因部分，未能合理說明當時之具體情況
    ，而僅泛稱「沒有什麼原因要瞄準他的左上臂」（見本院卷
    第95、96頁），再於本院準備程序經訊及「你持刀刺中乙○○
    時，當時李俊賢在哪裡?」時，回稱「在旁邊，在乙○○旁邊
    ，李俊賢當時有什麼動作我忘記了」等語（見本院卷第96頁
    ），被告並無法說明李俊賢當時有何與告訴人乙○○發生肢體
    衝突之動作，致其有持刀刺向告訴人乙○○以為解救之狀態，
    是被告於本院固辯稱：伊是為了要解救李俊賢才持刀要刺乙○○，因乙○○閃躲而不小心刺到乙○○左胸口云云，但對於李俊
    賢、告訴人乙○○當時究有如何之動作及告訴人乙○○如何閃躲
    等情，則推稱伊均已忘記了（見本院卷第96頁），被告一方
    面辯稱伊係為解救李俊賢而於告訴人乙○○閃躲時不慎刺中其
    左胸云云，另一方面又無法清楚說明當時李俊賢及告訴人乙○○係處於如何肢體互動之情形，被告上開所辯，不惟已難認
    有據，甚且亦與被告於第1次警詢時所述：「我回頭看向車
    子時，看見李俊賢跟1名男子快要打起來，我衝過去手拿刀
    子要制止，該名男子將我推開準備繼續打我朋友，於是我持
    刀子戳該名男子一刀，然後再砍一刀，當時警察剛好在旁邊
    處理交通事故就趕過來了」等語，明顯不同，被告所辯前後
    炯異，難以憑採。
 (2)反觀證人即告訴人乙○○於偵訊時具結證稱：案發時我和女友
    在停車的地方，我站在旁邊抽菸，金頭髮的（指丙○○）拿刀
    過來，還有灰衣服的（指李俊賢）有拿棒球棍，我被金頭髮
    的人捅我左胸口一刀後，我就倒地不起，有聽到棒球棍的聲
    音，其他就不清楚了等語（見108年度偵字第12140號卷第30
    5頁）；復於原審審理時具結證述：我當時在車外抽菸，我
    女友在車上，丙○○拿刀、李俊賢持棒球棍向我衝過來，雖然
    當時停車場很暗，但丙○○衝在前面，他速度很快，因為丙○○
    染金髮，所以很明顯，李俊賢則是比較壯的身型，伊可以認
    得出來，丙○○持刀過來第一刀刺我左胸口，我就倒了，丙○○
    是用刺的，先刺我左胸口、再砍我的腳，我的手有去擋，也
    有被砍到，腳部都是砍膝蓋處，我倒地後有看到壯壯的人即
    李俊賢拿球棒打我，我確定李俊賢有拿球棒打我，但我不確
    定打的部位，當時耳邊都有聽到鋁棒的聲音，也有看到李俊
    賢揮打鋁棒的動作，我聽到我女友大叫，之後就意識模糊了
    ，在上開過程中，李俊賢並未與我有身體扭打的行為或拉扯
    的動作，我並沒有去丙○○他們車上拿鑰匙等語（見原審卷二
    第17至27頁）。而證人即告訴人乙○○於偵訊時雖曾表示伊不
    確定係被告或李俊賢先衝過來一節，然已同時明確陳明伊係
    先遭被告持刀捅左胸口一刀並倒地不起後，才聽到棒球棍的
    聲音等語（見108年度偵字第12140號卷第305頁），而證人
    即告訴人乙○○於原審審理時亦同為堅定證述伊於案發前未曾
    與李俊賢扭打或拉扯，且同為如其偵訊所述而堅決證稱伊係
    先遭被告持扣案開山刀刺左胸口後，才看到李俊賢持棒球棍
    揮打及聽到鋁棒的聲音等情，足認證人即告訴人乙○○於原審
    審理作證時據此回想確認係被告較之李俊賢在早、且以極快
    之速度衝向伊，並直接持扣案開山刀1支刺向其左胸等語，
    係屬可信。
 (3)而觀之琥珀大廈門口監視畫面所示被告與李俊賢等人於如犯
    罪事實欄一所示案發時間後，陸續走出琥珀大廈之順序，雖
    係李俊賢於108年3月9日晚間11時15分34至36秒許先步出琥
    珀大廈出大門，並往對面停車場方向而去，被告則於同日晚
    間11時15分38至41秒許走出琥珀大廈準備跨越中山路前往停
    車場等情，有員林分局刑案現場監視器勘驗報告及其所附監
    視器畫面擷取照片（見108年度偵字第12140號卷第205至206
    、215至216頁）在卷可稽。惟佐以上開李俊賢步出琥珀大廈
    之監視器錄影畫面翻拍照片所示（見108年度偵字第12140號
    卷第215頁），李俊賢並未手持棒球棍、亦無身藏棒球棍之
    可疑跡象，復徵以證人即在場目睹其情之李哲瑋於偵訊時證
    述：棒球棍是在他們車上等語（見108年度偵字第12140號卷
    第370頁），可認李俊賢興起共同傷害之犯意聯絡後，係先
    至車上拿取棒球棍，而被告原本即隨身攜帶扣案之開山刀1
    支，故證人即告訴人乙○○於原審審理時證述係被告先行持刀
    衝過來並刺其左胸口等語，應屬可信，而被告於本院審理時
    經審判長就原判決所載此部分犯罪事實而為訊問後，亦已就
    原判決所認定之上開發生時序，表示經過情形是這樣沒有錯
    （見本院卷第140頁）；被告上訴意旨辯稱：伊係為解救防
    護李俊賢及自保，方持扣案之開山刀1支自衛，且因李俊賢
    與告訴人乙○○扭打、姿勢變化極大，才不小心刺中告訴人乙○○之左胸口云云，均無可採。
 3、至證人李俊賢於偵訊時雖曾稱伊係徒手毆打告訴人乙○○，而
    否認有持棒球棍毆打告訴人乙○○云云（見108年度偵字第121
    40號卷第397頁），惟上開李俊賢係持棒球棍毆打告訴人乙○○之事實，已據證人即告訴人乙○○於前開偵訊及原審審理時
    指證明確，復酌以警方於案發後在李俊賢當日駕乘使用之車
    牌號碼0000-00號自小客車內起獲扣案之鋁製棒球棍2支，其
    中採自鑑定編號1-1球棒打擊端之血跡棉棒，經檢驗結果，
    研判混有2人DNA，不排除混有告訴人乙○○及被告之DNA等情
    ，有內政部警政署刑事警察局108年12月9日刑生字第108801
    7033號鑑定書1份（見108年度偵字第12140號卷第281至283
    頁）在卷可憑，足認證人即告訴人乙○○前揭於偵查及原審審
    理時之證述，係屬可信；證人李俊賢上開偵訊所陳，則屬其
    事後卸責之詞，非為可採。
 4、告訴人乙○○遭被告持刀及由李俊賢以棒球棍攻擊後，係受有
    左胸左側前胸壁開放性傷口伴有穿刺入胸膛（5公分深至胸
    腔以致氣血胸，即刀傷穿過胸部之皮膚、皮下組織、肋間肌
    肉、勒膜等構造進入勒膜腔，並傷及左上肺，造成左上肺約
    3公分之損傷合併氣血胸）、左側股骨下端開放性骨折、左
    耳、左手撕裂傷等傷害，其中左胸之傷勢部分，依告訴人乙○○當時肺臟損傷合併氣血胸，經置放引流管後流出空氣及血
    水，確有近期之生命危險等情，有彰化基督教醫院診斷書、
    急診病歷、該醫院110年6月2日一一０彰基病資字第00000000
    00號函及所附病歷資料（見108年度偵字第12140號卷第165
    至173頁、原審卷一第315頁及原審病歷卷）在卷可明，衡酌
    上開彰化基督教醫院之醫師，係依告訴人乙○○入院時之傷勢
    ，據以診斷並判斷告訴人乙○○有近期之生命危險，核與常情
    並不相悖。被告及其辯護人於本院審理時以告訴人乙○○經該
    醫院救治期間之住院日數及出院時之身體狀況，爭執告訴人
    乙○○於案發時所受左胸口之傷勢，尚非嚴重，並據以質疑彰
    化基督教醫院醫師以前開函文認告訴人乙○○因其左胸口之傷
    勢而有近期生命危險之可信性，不當就告訴人乙○○出院及入
    院之身體及傷勢狀況為比擬，並據告訴人乙○○經彰化基督教
    醫院醫師積極治療後之「出院」時身體狀態，反推告訴人乙○○於初「入院」時應不具有近期之生命危險云云，顯無可採
    。從而，被告及其辯護人於本院聲請以告訴人乙○○出院時之
    身體狀況，再行函詢彰化基督教醫院以確認告訴人乙○○經緊
    急送醫入院時經判斷有近期生命危險之結論，是否僅為醫師
    之主觀判斷等有關內容，本院認為並無其必要，附此說明。
 5、按刑法第13條第1項規定：行為人對於構成犯罪之事實，明
    知並有意使其發生者為故意；同條第2項明定：行為人對於
    犯罪之事實，預見其發生，而其發生並不違背其本意者，以
    故意論。前者學理上謂為意欲主義，後者謂為容認主義，但
    不論其為「明知」或「預見」，皆為故意犯主觀上之認識，
    只是程度強弱有別，行為人有此認識進而有「使其發生」或
    「任其發生」之意，則形成犯意，前者為確定故意、直接故
    意，後者為不確定故意、間接故意，但不論其為確定故意或
    不確定故意，其「明知」或「預見」乃在犯意決定之前，至
    於犯罪行為後結果之發生或未發生，則屬因果關係問題，因
    常受有物理作用之支配，非必可由行為人「使其發生」或「
    任其發生」，故犯意之認識與犯罪之結果為截然不同之概念
    。又殺人犯意之存否固係隱藏於行為人內部主觀之意思，然
    行為人加害下受情形、所用兇器為何、被害人受傷部位及傷
    勢輕重等情，雖不能執為認定殺人犯意有無之絕對標準，然
    仍非不得審酌事發當時情況，觀其行為動機，視其下手情形
    ，佐以其所執兇器、致傷結果等予以綜合觀察論斷。查被告
    持扣案開山刀1支刺向告訴人乙○○左胸口，此部分之行為使
    告訴人乙○○受有左胸左側前胸壁開放性傷口伴有穿刺入胸膛
    （5公分深至胸腔以致氣血胸，即刀傷穿過胸部之皮膚、皮
    下組織、肋間肌肉、勒膜等構造進入勒膜腔，並傷及左上肺
    ，造成左上肺約3公分之損傷合併氣血胸）之傷勢，並有近
    期之生命危險，已如前述；又被告持以刺向告訴人乙○○左胸
    口之扣案開山刀1支，經原審勘驗之結果，全長51.5公分，
    刀刃長度39公分，刀刃於連接刀柄處寬度4公分，刀刃最寬
    處6.7公分，單側開封，刀尖尖銳鋒利等情，有原審之勘驗
    結果（見原審卷二第44頁）在卷可憑，並有上揭開山刀1支
    扣案可佐。而人之胸部係心臟、肺臟等屬維繫生命重要器官
    之所在部位，倘以開山刀之利刃揮刺攻擊人體左胸部，極有
    可能造成前開重要臟器損傷合併產生氣血胸，進而導致死亡
    之結果，此乃一般人依事理可得預見理解之事，被告為智慮
    健全之成年人，且已有相當之社會經驗，對此當非無可預見
    ，詎其竟因懷疑告訴人乙○○取走車輛鑰匙，於盛怒之下，持
    扣案開山刀1支朝內有維繫告訴人乙○○生命重要器官之左胸
    口刺入，確足使告訴人乙○○致命，而依其於持扣案之開山刀
    1支刺向告訴人乙○○之左胸口後，並未繼續持以刺向足以立
    即或直接使告訴人乙○○喪命之同一部位或其他要害，固難遽
    認被告具有殺人之直接故意，然綜為斟酌上開被告所持以刺
    殺之扣案開山刀1支之兇器種類，且依告訴人乙○○受傷部位
    、傷勢輕重程度、被告於告訴人乙○○毫無防備之下直刺、其
    下手情形、使用之兇器種類各節，觀察被告行為當時持刀攻
    擊告訴人乙○○，致告訴人乙○○受有上述嚴重之傷勢，並有生
    命危險之歷程，可見被告於下手攻擊告訴人乙○○時，其對於
    自身之持刀刺入告訴人乙○○胸部之攻擊行為有危及乙○○生命
    之危險，具有預見其發生，且其發生不違背其本意之未必故
    意甚明。又一般具有殺人直接故意之行為人，固多與被害人
    具有重大仇隙，然殺人態樣亦不乏因故臨時起意所為，且行
    為人本於未必故意實行殺人之行為，並不以與被害人間熟識
    為必然，並不排除僅因偶然之衝突，於盛怒之下所為，被告
    及其辯護人徒以：丙○○與乙○○素未謀面、亦無宿怨，案發當
    日僅因偶然發生衝突，並無殺害乙○○之動機云云而為置辯，
    並無可採；又被告及其辯護人另以：倘丙○○有殺害乙○○之意
    ，則其要刺向乙○○左胸口時，下手力道、傷口深度應絕無可
    能僅有數公分之深度，而必定使盡全力刺殺，或於刺殺一刀
    後繼續向同一部位或附近直刺等僅足以排除被告具有殺人直
    接故意之說詞，據以作為被告主觀上未有殺害告訴人乙○○未
    必故意之辯解，亦無可採。檢察官起訴書誤認被告主觀上係
    基於傷害之犯意，有所誤會，應予更正。
 6、本案並無積極具體證據足認李俊賢對於被告上開持刀刺向告
    訴人乙○○左胸口之突發狀況，於事前或事中就被告上開行為
    具有共同之犯意聯絡，且依李俊賢當時係持棍棒為工具，依
    彰化基督教醫院診斷書（見108年度偵字第12140號卷第165
    頁）所示，告訴人乙○○所受傷勢除刀傷外，依李俊賢手持棍
    棒所可能造成之傷害，應為左側股骨下端開放性骨折之部分
    ，堪認李俊賢持棒球棍1支毆打告訴人乙○○之部位，應為其
    身體下肢等處之尚非屬致命之處，可見李俊賢當時應僅與被
    告共同基於傷害之犯意聯絡而下手實行傷害之行為，被告則
    係脫逸其與李俊賢之傷害犯意聯絡範圍，另行單獨萌生若因
    此造成乙○○死亡亦不違背其本意之殺人未必故意，足可認定
    。
 7、基上所述，被告如犯罪事實欄二所示殺人未遂犯行，事證亦
    屬明確而足可認定。　　
三、法律適用方面：
(一)按行為後法律有變更者，適用行為時之法律，但行為後之法
    律有利於行為人者，適用最有利於行為人之法律，刑法第2
    條第1項定有明文。被告如犯罪事實欄一所示行為後，刑法
    第277條第1項部分，業於108年5月29日經總統以華總一義字
    第10800053451號令修正公布，並自108年5月31日起生效施
    行。修正前刑法第277條第1項規定：「傷害人之身體或健康
    者，處3年以下有期徒刑，拘役或1千元以下罰金。」，修正
    後刑法第277條第1項則規定：「傷害人之身體或健康者，處
    5年以下有期徒刑、拘役或50萬元以下罰金。」，修正後刑
    法第277條第1項傷害罪之法定刑，由「處3年以下有期徒刑
    ，拘役或1千元以下罰金」（上開罰金刑，依刑法施行法第1
    條之1第1項、第2項前段之規定，其貨幣單位為新臺幣，且
    就其所定數額提高為30倍），修正提高為「處5年以下有期
    徒刑、拘役或50萬元以下罰金」，因修正後之規定並未較有
    利於被告，自應依刑法第2條第1項前段之規定，適用修正前
    刑法第277條第1項之規定。
(二)核被告如犯罪事實欄一所為，係犯修正前刑法第277條第1項
    之傷害罪；被告如犯罪事實欄二所為，則係犯刑法第271條
    第2項、第1項之殺人未遂罪。
(三)檢察官起訴書固認被告如犯罪事實欄二所為，係犯修正前刑
    法第277條第1項之傷害罪。惟按法院審判之對象係檢察官起
    訴之公訴事實，至檢察官以何一罪名提起公訴，對法院而言
    均無拘束力，此所以刑事訴訟法第300條規定，科刑或免刑
    之判決，法院得就起訴之犯罪事實，變更檢察官所引應適用
    法條之原因，亦即法院在起訴犯罪事實同一性之範圍內，不
    受起訴法條之拘束，而得依法認定事實、適用法律，以期訴
    訟經濟之要求，但為兼顧被告之防禦權，並符合不告不理之
    旨意，自須於公訴事實之同一性範圍內，始得為之。又由於
    犯罪乃侵害法益之行為，犯罪事實自屬侵害性之社會事實，
    亦即刑法加以定型化之構成要件事實，故此所謂「同一性」
    ，應以侵害性行為之內容是否雷同，犯罪構成要件是否具有
    共通性為準，若二罪名之構成要件具有相當程度之吻合，即
    可謂具有同一性。查刑法第271條第2項、第1項之殺人未遂
    罪及刑法第277條第1項之傷害罪（於本案指修正前規定），
    分別侵害人之生命或身體健康法益，皆以自然人為客體，二
    罪名之構成要件具有相當程度之吻合，應認為具有同一性，
    自得予以審酌。本院認被告此部分犯行，檢察官所引起訴應
    適用之法條，尚未允洽，業如前述，爰依法變更法條論以刑
    法第271條第2項、第1項之殺人未遂罪。
(四)按數行為於同時地或密切接近之時地實施，侵害同一之法益
    ，各行為之獨立性極為薄弱，依一般社會健全概念，在時間
    差距上，難以強行分開，在刑法評價上，以視為數個舉動之
    接續施行，合為包括之一行為予以評價，較為合理，即屬接
    續犯，為包括一罪（最高法院86年度台上字第3295號刑事判
    例意旨參照）。查被告如犯罪事實欄一、二所為，係各於密
    接之時間，各在同一地點，分別本於傷害、殺人未必故意之
    同一目的所為，上開各數次舉動間之獨立性極為薄弱，依一
    般社會健全觀念，在時間差距上，難以強行分開，應各僅論
    以傷害及殺人未遂之接續犯一罪。
(五)被告與李俊賢2人間，就如犯罪事實欄一所示傷害犯行，具
    有犯意聯絡與行為分擔，應論以共同正犯。
(六)被告如犯罪事實欄一所為，係以一行為同時傷害告訴人丁○○
    、甲○○，而觸犯2個傷害之罪名，應依刑法第55條之規定，
    從一情節較重者處斷。
(七)被告所為上開共同傷害及殺人未遂各1罪間，犯意各別，行
    為互異，應予分論併罰。
(八)被告就如犯罪事實欄二部分，基於殺人之不確定故意，已著
    手於殺害告訴人乙○○，並刺入告訴人乙○○之左胸口，因告訴
    人乙○○經及時送醫急救，始未生死亡之結果，而屬未遂犯，
    爰依刑法第25條第2項之規定減輕其刑。
(九)按刑法第59條固規定：「犯罪之情狀顯可憫恕，認科以最低
    度刑仍嫌過重者，得酌量減輕其刑。」，惟刑法第59條之酌
    量減輕其刑，必於犯罪之情狀，在客觀上足以引起一般同情
    ，認為即予宣告法定最低度刑期，猶嫌過重者，始有其適用
    ，至於被告之素行、智識程度、家庭經濟狀況、犯罪之動機
    、目的、手段、惡性、所生損害及犯後態度等情，均僅可作
    為在法定刑內之科刑標準，不得據為刑法第59條所定酌量減
    輕其刑之理由。本院酌以被告上揭如犯罪事實欄一、二所示
    共同傷害及殺人未遂之犯罪情狀，使告訴人丁○○、甲○○所受
    傷害均非輕，告訴人乙○○於案發後並有近期之生命危險，實
    均難認有何顯可憫恕之處，自均無刑法第59條規定之適用，
    併此說明。
四、本院駁回上訴之說明：　　
(一)原審認被告所為上開共同傷害及殺人未遂各1次犯行之事證
    均屬明確，乃審酌被告自陳國中畢業之智識程度，已婚，尚
    未育有子女，與太太、父親同住，父親行動不便，每週只能
    工作1、2天，其太太有工作，叔叔承攬板模工程，其在家中
    協助叔叔做板模工，需分擔家計等家庭經濟生活狀況；被告
    於如犯罪事實欄一所示時、地，僅因遭告訴人丁○○等人質問
    ，為求離去現場即以暴力加諸告訴人丁○○、甲○○，造成其等
    受有前述傷害；又持開山刀之長型刀械行兇，致告訴人乙○○
    受有上開嚴重傷勢，蒙受身心痛苦，其所為顯然無視法治；
    並考量被告犯後態度，暨其素行、動機、犯罪情節、告訴人
    等人所受侵害程度等一切情狀，整體評價其應受矯治之程度
    ，兼衡責罰相當與刑罰經濟之原則等一切情狀，適用刑事訴
    訟法第299條第1項前段、第300條，刑法第2條第1項前段、
    第28條、第277條第1項（修正前）、第271條第2項、第1項
    、第25條第2項、第55條、第51條第5款，刑法施行法第1條
    之1第1項等規定，就被告所為上開2次犯行，分別量處如附
    表編號一、二「原判決主文」欄所示之刑，並斟酌被告上開
    所犯各罪之刑期總和，其犯罪次數及各次犯行犯罪時間各節
    ，定其應執行刑為有期徒刑捌年，且就沒收部分說明：1、
    扣案之開山刀1支，無證據證明為被告或李俊賢所有
　　，爰不予宣告沒收之。2、扣案棒球棍1支（扣押物品目錄表
    項次1所示，該打擊端疑似血跡DNA-STR型別檢測結果為混合
    型，研判混有2人DNA，不排除混有告訴人乙○○、被告DNA等
    情，有上開內政部警政署刑事警察局鑑定書1份〈見108年度
    偵字第12140號卷第281至283頁〉可憑），為共犯李俊賢所有
    ，該棒球棍既不屬於被告所有或具事實上處分權之物，爰不
    對被告宣告沒收。3、至扣案另一棒球棍1支，無證據證明與
    本案有何關聯，故不予宣告沒收等情，核原判決之認事、用
    法並無不合（有關原判決於其理由欄之證據取捨認定，與本
    院稍有不同部分，尚不影響於其認定犯罪事實之本旨，附此
    說明），量刑亦未違法。
(二)被告就如犯罪事實欄一之上訴意旨雖略以：伊與丁○○、甲○○
    未有宿怨，案發當時並非無故傷害丁○○、甲○○，實則係因丁○○、甲○○等人先以人數優勢、暴力等方式脅迫，衝突發生當
    下，伊不得已只好以武力防身以求自保，案發後其已知鑄下
    大錯、悔不當初，且其患有焦慮症、憂鬱症等精神疾病，一
    時失慮不周才不慎誤觸法網，請念在其年紀尚輕、本無傷害
    之動機及衝突發生情狀等情，從輕量刑，以利自新、早日回
    歸社會等語。然本案依被告自警詢、偵訊、原審及本院均得
    以記憶陳述案發之重要情節，並得以自己完全陳述之客觀應
    答狀況，實難認被告於行為時有因其自述之焦慮症、憂鬱症
    等精神疾病，致影響其違法辨識能力之情形，被告自無刑法
    第19條第2項規定之適用。又被告於前開上訴意旨辯稱：伊
    於案發時係因告訴人丁○○、甲○○等人先以人數優勢、暴力等
    方式脅迫，伊不得已只好以武力防身以求自保，案發當時並
    非無故傷害告訴人丁○○、甲○○，而本無傷害之動機云云，而
    似抗辯自己屬於正當防衛部分；然按正當防衛必須對於現在
    不法之侵害，始足當之，防衛過當，亦以有防衛權為前提，
    刑法上之防衛行為，係以基於排除現在不法之侵害而不超越
    必要之程度，倘侵害業已過去，或預料有侵害而侵害尚屬未
    來，均不得主張防衛權，而互為攻擊之傷害態樣，縱令一方
    先行出手，還擊之一方，在客觀上苟非僅單純對於現在不法
    之侵害為必要排除之反擊行為，因其本即有傷害之犯意存在
    ，自無主張防衛權之餘地（最高法院30年上字第1040號、96
    年度台上字第3526號判決意旨參照）。而依被告所為如犯罪
    事實欄一所示共同傷害之犯罪情狀，據本判決前開理由欄二
    、(一)、3、(1)、(2)所載，被告於案發時雖意在盡速離開
    現場，惟亦顯然與李俊賢具有共同傷害告訴人丁○○、甲○○之
    犯意聯絡，依上說明，被告既具有共同傷害之犯意聯絡，自
    無可主張正當防衛。再按刑之量定，係實體法上賦予法院得
    依職權自由裁量之事項，苟已以行為人之責任為基礎，並斟
    酌刑法第57條各款所列情狀，在法定刑度內酌量科刑，而無
    明顯失出失入之情形，即不得任意指摘為違法，原判決就被
    告所為如犯罪事實欄一所示共同傷害犯行，已依刑法第57條
    之規定予以審酌，客觀上並未逾越法定刑度，亦未有違比例
    或公平原則，被告此部分上訴意旨主要無非僅係對於原判決
    就其如犯罪事實欄一所示犯行之量刑予以爭執，且被告上揭
    請求再予從輕量刑之內容，或已為原判決科刑時所斟酌、或
    不足以影響於原判決之量刑本旨，被告此部分上訴俱未依法
    指摘或表明第一審判決關於其所為如犯罪事實欄一所示共同
    傷害犯行部分，有何量刑上之足以影響判決本旨之不當或違
    法，自難認為有理由。至被告就如犯罪事實欄二部分，執前
    詞辯認其主觀上未有殺人之未必故意，並據以提起上訴，依
    本判決前揭理由欄二、(二)所示有關之事證及論述、說明，
    亦非為有理由。基上所述，被告前開上訴均為無理由，應予
    駁回。
據上論斷，應依刑事訴訟法第368條，判決如主文。
本案經檢察官陳昭蓉提起公訴，檢察官戊○○到庭執行職務。
中　　華　　民　　國　　111 　年　　6 　　月　　16　　日
                  刑事第十二庭  審判長法　官  張國忠
                                      法　官  高文崇
                                      法　官  李雅俐
以上正本證明與原本無異。
犯罪事實欄一部分，均不得上訴；犯罪事實欄二部分，均得上訴
。
如不服本判決應於收受送達後20日內向本院提出上訴書狀，其未
敘述上訴之理由者，並得於提起上訴後20日內向本院補提理由書
（均須按他造當事人之人數附繕本）「切勿逕送上級法院」。因
疫情而遲誤不變期間，得向法院聲請回復原狀。
                                      書記官  蕭怡綸

中　　華　　民　　國　　111 　年　　6 　　月　　16　　日
附錄論罪科刑法條：
刑法第271條第1項、第2項：
殺人者，處死刑、無期徒刑或10年以上有期徒刑。
前項之未遂犯罰之。
修正前刑法第277條第1項：
傷害人之身體或健康者，處三年以下有期徒刑，拘役或一千元以
下罰金。

附表：
編號 犯罪事實 所犯法條 原判決主文 一 犯罪事實欄一 修正前刑法第277條第1項 丙○○共同犯傷害罪，處有期徒刑壹年捌月。 二 犯罪事實欄二 刑法第271條第2項、第1項 丙○○犯殺人未遂罪，處有期徒刑柒年。